【裁判字號】    98,上訴,1416
【裁判日期】    980916
【裁判案由】    毒品危害防制條例
【裁判全文】
臺灣高等法院刑事判決                98年度上訴字第1416號
上  訴  人  臺灣士林地方法院檢察署檢察官
被      告  乙○○
選任辯護人  徐立信律師
上列上訴人因被告違反毒品危害防制條例案件，不服臺灣士林地
方法院97年度訴字第771號，中華民國98年2月26日第一審判決（
起訴案號：臺灣士林地方法院檢察署97年度偵字第6193號），提
起上訴，本院判決如下：
    主  文
上訴駁回。
    理  由
一、本件公訴意旨略以：被告乙○○明知安非他命為毒品危害防
    制條例所列管之第二級毒品，依法不得持有、販賣，竟於某
    不詳時間、地點，向不明人士購得第二級毒品安非他命後，
    基於販賣安非他命牟利之犯意，以行動電話門號0000000000
    號與甲○○聯繫，於民國97年3月下旬某日下午及同年4月8
    日下午，在臺北縣汐止市○○路○段53巷4號住處前，以安非
    他命1小包新臺幣（下同）1,000元之價格，分別販售安非他
    命1小包予甲○○供其施用，藉此牟利。嗣警於97年4月24日
    21時許，在臺北縣汐止市○○街12號6樓，查獲甲○○施用
    安非他命（另案偵辦），當場扣得被告販售予甲○○之安非
    他命1小包（淨重0.012公克，另案聲請沒收銷燬），因認被
    告涉有毒品危害防制條例第4條第2項之販賣第二級毒品安非
    他命罪嫌。
二、本件公訴意旨認被告涉犯販賣第二級毒品罪嫌，係以甲○○
    於警詢、偵查之證詞、被告自承有使用0000000000號行動電
    話門號，並認識甲○○之供述，及卷附前開門號與甲○○所
    使用0000000000號行動電話門號之雙向通聯紀錄、扣押物品
    清單、交通部民用航空醫務中心毒品鑑定書等資為論據。
三、按犯罪事實應依證據認定之，無證據不得推定犯罪事實，又
    不能證明被告犯罪者，應諭知無罪之判決，刑事訴訟法第15
    4條第2項、第301條第1項分別定有明文。是以事實之認定應
    憑證據，如未能發現相當證據，或證據不足以證明，自不能
    以推測或擬制之方法，為裁判基礎。苟積極證據不足為不利
    於被告事實之認定時，即應為有利於被告之認定。另認定犯
    罪事實所憑之證據，雖不以直接證據為限，間接證據亦包括
    在內，然無論直接證據或間接證據，其為訴訟上之證明，須
    於通常一般之人均不致有所懷疑，而得確信其為真實之程度
    者，始得據之為有罪之認定，倘其證明尚未達到此一程度，
    而有合理之懷疑存在，無從使事實審法院得有罪之確信時，
    即應由法院為諭知被告無罪之判決，最高法院著有40年臺上
    字第86號、30年上字第816號、76年臺上字第4986號判例可
    參。
四、訊據被告固坦承與甲○○認識，並使用門號0000000000號行
    動電話等情，惟堅決否認有公訴意旨所稱之販賣第二級毒品
    安非他命犯行，辯稱：甲○○是我兒子的朋友，甲○○經常
    打行動電話給我，問我兒子是否已出監，我都不理他，連接
    也沒接，有時候很氣就開著電話讓它響到自己斷掉，因為我
    不想跟甲○○說話，我未曾販賣安非他命予甲○○，況97年
    4月8日當天早上，我即與友人盧明煜、丁○○一起去南投拜
    拜，直到當天晚上8點多才回家，不可能在當天下午，販賣
    安非他命給甲○○等語。
五、經查：
（一）本件證人甲○○經原審屢次傳訊並予拘提，均未到庭，而
      有事實上無從於審判期日對之調查詰問之情形（見原審卷
      第54頁），觀諸甲○○於警詢之陳述，其先稱：「我是於
      97年4月上旬，在我臺北縣汐止市○○路○段向一名叫『老
      ㄟ』以1,000元購買1小包安非他命毒品」、「我不知道他
      的真確年籍，他大約50歲，短髮，身高大約165公分，中
      等身材的。是我朋友介紹給我們認識、我不知道他住那裡
      ，都是他主動打電話給我問我要不要買毒品。」等語；第
      二次警詢時供述：「我有跟『老ㄟ』買過毒品約3次」、
      「我都是撥打他行動電話0000000000號或直接到他家裡（
      帶同警方指認地址為臺北縣汐止市○○路○段53巷4號）購
      買」、「我只知道『老ㄟ』姓廖」、「我前二次向他購買
      之時間約1、2個月前，地點都是在他家中，我都是向他買
      1,000元安非他命，最近1次是約在1星期前。」等語（見
      偵查卷第12頁、第15頁）；以甲○○上開陳述內容，就有
      關毒品安非他命交易經過，係由甲○○主動撥打電話予販
      毒之「老ㄟ」，或係「老ㄟ」主動詢問甲○○是否需要毒
      品，及交易地點、時間、次數等事項均有不同，而綽號「
      老ㄟ」之人是否即為被告，亦未見甲○○於警詢時有所指
      證。雖其於97年5月19日接受檢察官訊問時旋即證稱：我
      施用安非他命的來源是向「乙○○」（即被告）購買，他
      綽號叫「老ㄟ」，住汐止市○○路○段附近，手機號碼000
      0000000，而我的手機門號為0000000000，我向他買2次安
      非他命，1次在4月10號前2天下午，第一次約是3月下旬某
      天下午，詳細日期忘了，地點都在他家外面，聯絡方式是
      我打他手機跟他聯絡，他叫我去他家旁邊拿，我給他1,00
      0元，拿1小包，2次都一樣，重量我不知道，交易地點是
      在臺北縣汐止市○○路○段53巷4號前等語（見偵查卷第30
      頁至第31頁）。姑不論甲○○於警詢之陳述是否具備刑事
      訴訟法第159條之3所定「具有可信之特別情況」之證據適
      格要件，其於兩次警詢及檢察官偵訊時，就向被告購買毒
      品安非他命之次數、地點及時間之陳述，即有明顯歧異，
      縱使寬認其警詢陳述符合刑事訴訟法第159條之3所定傳聞
      例外要件，其證詞是否屬實，亦有疑問，在欠缺補強證據
      之情況下，不得驟予採信而為被告不利之認定。
（二）又證人即本案承辦警員丙○○雖於原審到庭具結證稱：我
      有於97年4月27日持法院核發之搜索票至臺北縣汐止市○○路○段53巷4號執行搜索，係依據甲○○警詢筆錄去該處
      執行搜索，甲○○在警詢陳述毒品是被告販賣給他的，有
      指名道姓，而本案除了根據甲○○指述外，並無他人提及
      被告有販賣毒品等語（見原審卷第35頁至第36頁）。依丙○○上開證詞可知，本案對被告發動偵查作為之原因，係
      據甲○○在警詢中之陳述，惟甲○○之證詞實存有瑕疵，
      不得驟信，已如前述，而丙○○警員於97年4月27日上午1
      0時30分持搜索票至被告住處執行搜索之結果，並未發現
      任何與毒品案件相關應扣押之物品，此見偵查卷第19頁搜
      索筆錄甚明。至於卷附甲○○之附扣押物品清單及交通部
      民用航空醫務中心毒品鑑定書（見偵查卷第58頁、第59頁
      ），雖能證明警方於97年4月24日，在臺北縣汐止市○○
      街12號甲○○住處，搜索扣得1小包第二級毒品甲基安非
      他命，然因甲○○就該包甲基安非他命來源之證述之憑信
      性，並非無疑，而扣案甲基安非他命又係在甲○○住處扣
      得，非屬被告支配占有，以檢察官起訴所指甲○○最近一
      次與被告購買毒品時間為98年4月8日，時隔已逾2星期，
      甲○○亦有可能有其他毒品來源而刻意隱匿，當不得逕以
      該扣案第二級毒品作為認定被告有本件販賣第二級毒品犯
      行之證據。
（三）而甲○○於97年2月至4月間，多次持用0000000000號行動
      電話與被告所持用之0000000000號行動電話門號彼此通聯
      等情，雖為被告所不否認，並有通聯紀錄可稽（見偵查卷
      第50頁至第53頁）。然被告既堅決否認該等通聯與販賣毒
      品有關，檢察官復未能提出該等通聯之對話內容以資證明
      毒品交易之情形，由被告與甲○○一致供證彼此相識之事
      實，其等相互以電話聯絡之原因自不一而足，非必然為毒
      品交易之聯繫。此外，細譯上開通聯紀錄，在97年2月間
      起至同年4月間止，被告與甲○○間達近60通之聯絡次數
      ，其中僅有16通有通話秒數，其餘各次通話秒數則均為零
      ，有通話秒數之通話日期分別在97年3月30日、同年4月2
      日、同年4月13日、同年4月15日、同年4月25日，與起訴
      書所指被告涉有販賣第二級毒品犯行之犯罪日期，除3月
      下旬某日似有符合外，其他均屬有間，尤其公訴意旨所指
      之被告販賣第二級毒品之犯罪日期即97年4月8日，當日被
      告與甲○○間更無任何通聯紀錄。據此，前開通聯事證，
      僅能證明被告與甲○○間曾以電話聯繫之事實，當不足以
      作為甲○○證述真實之補強證據。
（四）至於被告辯稱97年4月8日當天與友人一起去南投拜拜之情
      節，及證人盧明煜、丁○○於原審所為關於97年4月8日當
      天早上，其等2人與被告一起去南投拜拜，直到當天晚上8
      點多返回臺北之證詞，雖與檢察官所提出被告使用000000
      0000行動電話門號之雙向通聯紀錄，其中所示97年4月8日
      下午6時起至晚間8時前，該門號受話通話之基地台位置均
      在臺北縣汐止市之內容，並未相合，惟被告在判罪確定之
      前，應被推定為無罪，被告並無自證無罪之義務，此乃刑
      事訴訟法之基本原則，又被告否認犯罪所持之辯解，縱無
      可取，仍不得資以為反證其為有犯罪之論據，有最高法院
      30年上字第1831號判例意旨足參，故縱認被告之供詞並非
      屬實，揆諸前揭說明，仍不得單憑此反證被告涉有檢察官
      所指之販賣第二級毒品犯行。
（五）綜上所析，本件雖有甲○○對被告不利之證述，及甲○○
      與被告多次之通聯記錄，惟既無從補強甲○○證述之可信
      性，更無法證明甲○○與被告之通聯是否與交易毒品有關
      ，檢察官亦未提出其他足資認定被告有販賣第二級毒品安
      非他命犯刑之積極證據，自難認被告有公訴意旨所載犯行
      ，無從遽以販賣第二級毒品罪責相繩。
六、檢察官上訴意旨雖稱：本件證人甲○○迭經原審多次傳喚不
    到，顯已所在不明，或知悉傳喚但拒不到庭，而其於司法警
    察詢問時陳述之內容，復為證明被告犯罪之重要依據，於甲○○無設詞構陷被告之動機，及其所為陳述均出於自由意志
    之情況下，甲○○證述顯具有可信之特別情況，且為證明犯
    罪事實存否所必要，依刑事訴訟法第159條之3第3款之規定
    ，得為證據，原審率即認定無證據能力而予排除，難認允當
    。又甲○○關於向被告購買安非他命之時間、次數等過程，
    於警詢與偵查中之證述容有不一，惟關於其曾在被告住處向
    被告購買安非他命之基本事實，則始終一致，而常人對於過
    往事實，尚且無法詳述回憶，遑論有施用安非他命習慣而受
    毒品戕害之甲○○，是其關於向被告購買安非他命之時間、
    次數等過程，雖有部分證述前後不符，亦難據此逕認其所證
    不實。況甲○○於偵查時，其就如何向被告購買安非他命之
    次數、時間等節，均經證述明確，其證言既係出於自由意志
    ，足證被告販賣安非他命予甲○○之事實，要屬明確。原審
    先認定甲○○於警詢時之證述無證據能力，復認甲○○於偵
    查中之證述與警詢證述不符，而推認甲○○於偵查中之證述
    ，有證明力明顯過低之瑕疵，自不適合作為認定被告販賣安
    非他命予甲○○之證據，而為被告無罪之諭知，此項認定顯
    有矛盾之處等語。
七、揆諸最高法院96年度臺上字第1029號判決意旨，施用毒品者
    ，其所稱向某人購買之供述，本須補強證據以擔保其供述之
    真實性。良以施用毒品者其供述之憑信性本不及於一般人，
    況施用毒品者其供出來源，因而破獲者，法律復規定得減輕
    其刑，其有為偵查機關誘導、或為邀輕典而為不實之陳述之
    可能，其供述之真實性自有合理之懷疑。從而，認施用毒品
    者關於其向某人購買毒品之供述，必須補強證據佐證，以擔
    保其供述之真實性，俾貫澈刑事訴訟無罪推定及嚴格證明之
    基本原則。而所謂補強證據，必須與施用毒品者關於相關毒
    品交易之供述，具有相當程度之關聯性，且足使一般人對於
    施用毒品者之供述無合理之懷疑存在，而得確信其為真實，
    始足當之。本件甲○○於警詢及偵查中有關向被告購買毒品
    之交易地點、時間、次數均有不同，甲○○與被告並非素不
    相識，以此單純事實即有如此齟齬，所言當難以直接採信。
    而檢察官所引通聯紀錄，因乏實際對話內容，僅能證明甲○○於97年2月至4月間，曾持用門號00000000005號行動電話
    門號與被告所持用之門號0000000000號行動電話通聯，並不
    能用以證明甲○○接受司法警察調查及檢察官偵訊時所言向
    被告購買毒品安非他命乙事為真實，亦無從以所謂通聯紀錄
    作為補強證據而認定被告有販賣第二級毒品予甲○○之犯行
    。
八、綜上所述，本件檢察官起訴及上訴意旨所舉事證，均不能使
    本院形成被告有販賣第二級毒品之有罪確信，依前揭條文規
    定及最高法院判例暨判決所揭櫫之證據法則，自應諭知被告
    無罪。原審據此諭知被告無罪判決，其認事用法，並無不合
    ，檢察官指摘原判決不當，提起上訴，求為撤銷改判被告有
    罪，為無理由，應予駁回。
據上論斷，應依刑事訴訟法第368條，判決如主文。
本案經檢察官劉異海到庭執行職務。
中    華    民    國    98    年    9     月    16    日
                  刑事第十三庭  審判長法  官   曾德水
                                      法  官   林婷立
                                      法  官   陳恆寬
以上正本證明與原本無異。
檢察官如不服本判決，應於收受送達後10日內向本院提出上訴書
狀，其未敘述上訴之理由者並得於提起上訴後10日內向本院補提
理由書（均須按他造當事人之人數附繕本）「切勿逕送上級法院
」。
                                      書記官   黃家麟
中    華    民    國    98    年    9     月    17    日


司法院資訊處製作；財團法人民間司法改革基金會備份。
